【裁判字號】    99,交聲,158
【裁判日期】    990331
【裁判案由】    聲明異議
【裁判全文】
臺灣彰化地方法院交通事件裁定         99年度交聲字第158號
移送機關即
原處分機關  交通部公路總局臺中區監理所彰化監理站
異  議  人
即受處分人  甲○○
上列異議人即受處分人因違反道路交通管理處罰條例案件，對於
交通部公路總局臺中區監理所彰化監理站99年1 月22日彰監四字
第裁64-I00000000號處分不服，聲明異議，本院裁定如下：
    主  文
原處分撤銷。
甲○○汽車駕駛人，駕駛汽車經測試檢定酒精濃度超過規定標準
，因而肇事致人受傷，處罰鍰新臺幣壹萬玖仟伍佰元，吊扣小型
車普通駕駛執照貳拾肆個月，並接受道路交通安全講習。
    理  由
一、按汽車駕駛人飲用酒類或其他類似物後其吐氣所含酒精濃度
    超過每公升0.25毫克或血液中酒精濃度超過百分之0.05以上
    者，不得駕駛；又汽車駕駛人，駕駛汽車經測試檢定，酒精
    濃度超過規定標準，因而肇事致人受傷者，處新臺幣（下同
    ）1 萬5 千元以上6 萬元以下罰鍰，並當場移置保管該汽車
    及吊扣其駕駛執照2 年，道路交通安全規則第114 條第2 款
    、道路交通管理處罰條例第35條第1 項第1 款分別有明文規
    定。
二、本件原處分機關處分意旨略以：異議人即受處分人甲○○於
    民國99年1 月8 日21時3 分許，駕駛車牌號碼PF-2035 號自
    用小客車行經彰化縣彰化市○○路○ 段706 號前，因汽車駕
    駛人酒精濃度超過規定標準，肇事致人受傷之違規行為，爰
    依道路交通安全規則第114 條第2 款、道路交通管理處罰條
    例第35條第1 項第1 款、第24條第1 項第2 款規定，處罰鍰
    19,500元，吊扣駕駛執照24個月，並施以道安講習。
三、聲明異議意旨略以：其是一名職業聯結車司機，要負擔全家
    生計，若駕照被吊扣一家生計將受到莫大影響，故懇請法官
    給其一個改過自新的機會，其以後不敢再酒後駕車，為此聲
    明異議等語。
四、經查：
  (一)本件異議人於99年1 月8 日21時03分許，駕駛車牌號碼PF-2
    035 號自用小客車行經彰化市○○路○ 段706 號，因汽車駕
    駛人酒精濃度超過規定標準，肇事致人受傷之違規行為，經
    彰化縣警察局彰化分局大竹派出所警員掣單舉發並移送原處
    分機關裁決之事實，此有彰化縣警察局舉發違反道路交通管
    理事件通知單、原處分機關違反道路交通管理事件裁決書各
    1 紙在卷可稽，且為異議人所不爭執，是異議人於上開時、
    地，確有酒後駕駛自用小客車肇事致人受傷之違規行為，應
    堪認定。
  (二)按道路交通管理處罰條例第68條業於94年12月14日修正，並
    自95年3 月1 日施行，修正前之道路交通管理處罰條例第68
    條固規定：「汽車駕駛人，因違反本條例及道路交通安全規
    則之規定，受吊扣或吊銷駕駛執照處分時，吊扣或吊銷其持
    有各級車類之駕駛執照。」，然修正後之條文係規定：「汽
    車駕駛人，因違反本條例及道路交通安全規則之規定，受吊
    銷駕駛執照處分時，吊銷其持有各級車類之駕駛執照。」，
    查其修正之立法理由略以：「原條文將違法或違規駕駛人所
    持有各級車類之駕駛執照一併吊扣或吊銷，失之過酷，影響
    人民工作及生活甚鉅，爰修正之」等語；另本次修正之立法
    委員提案理由亦謂：「汽車駕駛人因違反道路交通管理處罰
    條例及道路交通安全規則之規定，受吊扣或吊銷駕駛執照處
    分時，吊扣或吊銷其持有各級車類之駕駛執照，有違比例原
    則似有未當，有必要修正區分汽、機車駕駛人及吊扣、吊銷
    違規當時所駕駛車輛之駕駛執照」等語（參見立法院公報第
    94卷第70期第135 至141 頁）。核其修法意旨，係因我國目
    前汽車駕照之管理，係採一人一照原則，汽車駕駛人取得高
    一級車類駕駛執照之要件，為須持有低一級車類駕駛執照一
    定期間，且於考取高一級車類駕駛執照後，即應換發駕駛執
    照，並以高一級車類駕駛執照作為兼得駕駛較低級車類汽車
    之憑證（見道路交通安全規則第53、60、61條），致人民雖
    同時擁有駕駛不同級別車類之駕駛資格，卻無法區別級別車
    類持有不同駕駛執照；然此類駕駛人依其使用所需求輪流駕
    駛不同級別車類，為生活常態，而高級車類之駕駛執照（如
    大貨車、大客車及聯結車駕駛執照）又通常為持照人營生之
    所須，則倘駕駛人駕駛較低級別車類之車輛違規受罰，卻因
    一人一照關係，致須一併吊扣其最高級別車類駕駛執照，對
    受處分人之工作權及生存權造成極大之損害，有違憲法保障
    人民生存權及工作權之意旨；況對於維護交通秩序、達成公
    益目的，尚有其他相同有效之手段可資運用，應選擇侵害人
    民權益最小之手段，其一併吊扣其最高級車類駕駛執照係全
    面剝奪人民賴以維生之方式，顯然並非為最輕微之手段，所
    造成之損害已與欲達成目的之利益顯失均衡，亦有違比例原
    則（大法官釋字第577 號解釋相同意旨參照），乃予修法解
    決。故可知，依修正後道路交通管理處罰條例第68條之規定
    ，受吊扣駕駛執照處分，不再吊扣其持有各級車類之駕駛執
    照，僅於受吊銷駕駛執照處分時，始吊銷其持有各級車類之
    駕駛執照，而限縮修正前條文之適用範圍；易言之，依上開
    修正後規定，僅受吊銷駕駛執照處分者，仍維持與修正前規
    定相同之吊銷其持有各級車類之駕駛執照，至於受吊扣駕駛
    執照處分者，則僅吊扣其違法或違規當時所駕駛車輛之駕駛
    執照，不再吊扣其持有其他各級車類之駕駛執照，其理甚明
    。此觀諸交通部於該條提案修正時，雖以一人一照原則及原
    條文規定之立法意旨在於違規行為對道路交通秩序之維持及
    道路交通安全已生較大之影響，始規定吊扣或吊銷其持有各
    級車類之駕駛執照，以限制其繼續駕車行駛道路之權利，其
    係屬駕駛行為之限制，並不因所持駕駛執照種類不同而有所
    差異，不違比例原則等理由，反對法律修正，但立法院仍決
    議限縮吊扣駕駛執照範圍之修法過程（參見同上立法院公報
    ），益徵明確。
  (三)本件異議人前開違規行為係發生於99年1 月8 日，自應依修
    正後道路交通管理處罰條例第68條規定裁處。而依前開說明
    ，駕駛人受吊扣駕駛執照處分時，已不再吊扣其持有各級車
    類之駕駛執照，故原處分機關於作成吊扣駕駛執照處分時，
    應就行為人所應吊扣之駕駛執照種類予以限定，始符合依法
    行政原則。查異議人為本件違規時係駕駛自用小客車，此有
    彰化縣警察局舉發違反道路交通管理事件通知單、原處分機
    關違反道路交通管理事件裁決書各1 紙附卷可憑，揆諸前開
    說明，其依法所受之處分應為限制其駕駛自用小客車之權利
    ，即吊扣其小型車駕駛執照，原處分機關未審酌及此，逕為
    裁罰，即難認為允當，且與現行之道路交通管理處罰條例第
    68條規定未合，故異議人此部分異議理由，自屬可採。
  (四)本件異議人就原處分裁處罰緩19,500元及施以道安講習部分
    ，雖未聲明異議，然因酒後駕車僅有一交通違規行為，且有
    關其處罰效果之罰鍰、吊扣駕駛執照與施以道路交通安全講
    習等與該交通違規行為是否存在，均無從分離，本院自應就
    原處分全部加以審理（臺灣高等法院暨所屬法院98年法律座
    談會決議意旨參照）。從而，本件經異議之部分既有理由，
    原處分即應予以撤銷，並諭知如主文第二項所示之處罰。
五、至於駕駛執照如何「吊扣」其中一部分，係屬執行方式之問
    題，但不能因執行稍有困難，即置立法修正通過之條文不予
    遵守適用，併予敘明。
據上論斷，應依道路交通管理處罰條例第87條第2 項，道路交通
案件處理辦法第20條前段，裁定如主文。
中    華    民    國    99    年    3     月    31    日
                  交通法庭    法  官  吳永梁
以上正本證明與原本無異。
如不服本裁定，應於裁定送達後五日內向本院提出抗告狀(須附
抗告狀繕本 )。
中    華    民    國    99    年    3     月    31    日
                              書記官  許原嘉

司法院資訊處製作；財團法人民間司法改革基金會備份。
